【裁判字號】    98,易,374
【裁判日期】    980731
【裁判案由】    傷害等
【裁判全文】
臺灣屏東地方法院刑事判決               98年度易字第374號
公  訴  人  臺灣屏東地方法院檢察署檢察官
被      告  丙○○
上列被告因傷害等案件，經檢察官提起公訴（98年度偵字第2424
號），本院判決如下：
    主  文
丙○○以非法方法，剝奪人之行動自由，處有期徒刑肆月，如易
科罰金，以新臺幣壹仟元折算壹日，扣案之砍刀壹把沒收。
被訴傷害部分無罪。
    事  實
一、丙○○因認其鄰居乙○○開店營業之聲響過大，致妨害其安
    寧，且懷疑乙○○出言罵他，遂於民國98年3 月9 日14時20
    分許，持其所有之砍刀1 把，前往位在屏東縣屏東市○○街
    25之3 號乙○○所經營香雞排店與乙○○理論，雙方發生口
    角，丙○○因而心生不滿，遂基於妨害自由之犯意，以一手
    掐住乙○○頸部，另一手持上開砍刀抵在乙○○後頸部之非
    法方法，不讓乙○○離去，而剝奪乙○○之行動自由，並對
    乙○○出言恫嚇稱：若以後再吵到我，就要殺了你等語，且
    致乙○○受有頸部及前胸挫擦傷之傷害。嗣經乙○○報警後
    為警查獲，並扣得丙○○所有之砍刀1 把，始悉上情。
二、案經乙○○訴由屏東縣政府警察局屏東分局報請臺灣屏東地
    方法院檢察署檢察官偵查起訴。
    理  由
壹、有罪部分：
一、證據能力部分：
  (一)按證人、鑑定人依法應具結而未具結者，其證言或鑑定意見
    不得作為證據，刑事訴訟法第158 條之3 定有明文。次按被
    害人、告訴人之指訴雖係以使被告受刑事訴追為目的，但非
    同法第三條所稱之「當事人」，乃當事人以外之第三人，除
    依刑事訴訟法第271 條、第271 條之1 規定到庭單純陳述意
    見，毋庸具結外，如就與待證事實有重要關係之親身知覺、
    體驗事實陳述時，即居於證人之地位，自應依同法第186 條
    第1 項規定命其具結，使知悉其有據實陳述之義務，以擔保
    其證言之真實性，該供述證據始具證據能力，如未踐行人證
    之法定調查程序，應不得作為證據，最高法院97年台上字第
    5567號判決意旨可資參照。本件證人即告訴人乙○○於偵查
    中檢察官訊問時所為陳述，係屬被告以外之人於審判外之陳
    述，而證人乙○○於偵查中檢察官訊問時之陳述，並未經具
    結（見偵卷第5 頁至第6 頁），然觀諸證人乙○○於偵查中
    檢察官訊問時之陳述，亦涉及其本身被害情節，自具有證人
    性質，檢察官未表明證人乙○○有何法定不得令其具結之情
    形，即未依規定踐行人證之調查程序，命其具結，揆諸上開
    判決意旨，其所為陳述應無證據能力。
  (二)按醫師法第12條第1 項規定：醫師執行業務時，應製作病歷
    ，並簽名或蓋章及加註執行年、月、日。第2 項規定：前項
    病歷，除應於首頁載明病人姓名、出生年、月、日、性別及
    住址等基本資料外，其內容至少應載明下列事項：一就診日
    期。二主訴。三檢查項目及結果。四診斷或病名。五治療、
    處置或用藥等情形。六其他應記載事項。因此，醫師執行醫
    療業務時，不論患者是因病尋求診療，或因特殊目的而就醫
    ，醫師於診療過程中，應依醫師法之規定，製作病歷，此一
    病歷之製作，均屬醫師於醫療業務過程中所須製作之紀錄文
    書，而且每一醫療行為均屬可分，因其接續之看診行為而構
    成醫療業務行為，其中縱有因訴訟目的，例如被毆傷而尋求
    醫師之治療，對醫師而言，仍屬其醫療業務行為之一部分，
    仍應依法製作病歷，則該病歷仍屬業務上所製作之紀錄文書
    ，與通常之醫療行為所製作之病歷無殊，自屬刑事訴訟法第
    159 條之4 第2 款所稱從事業務之人於業務上所須製作之紀
    錄文書，而診斷證明書係依病歷所轉錄之證明文書，自仍屬
    本條項之證明文書，最高法院97年度台上字第666 號判決意
    旨可資參照。本件卷附之財團法人屏東基督教醫院98年6 月
    9 日（98）屏基醫急字第9806041 號函附之證人乙○○就診
    病歷1 份（見本院卷第25頁至第28頁）及財團法人屏東基督
    教醫院乙診字第e00000000 號診斷證明書1 紙（見警卷第10
    頁），分屬醫師於醫療業務過程中所製作之紀錄文書及證明
    文書，且上開醫院與證人乙○○僅係一般醫院與病患關係，
    與被告丙○○亦無仇隙，並無顯無不可信之情況，依上開刑
    事訴訟法第159 條之4 第2 款規定，自均具證據能力。
  (三)按被告以外之人於審判外之陳述，雖不符前4 條之規定，而
    經當事人於審判程序同意作為證據，法院審酌該言詞陳述或
    書面陳述作成時之情況，認為適當者，亦得為證據。當事人
    、代理人或辯護人於法院調查證據時，知有第159條第1項不
    得為證據之情形，而未於言詞辯論終結前聲明異議者，視為
    有前項之同意，刑事訴訟法第159 條之5 定有明文。本件其
    餘所引具傳聞性質之證據，當事人均未爭執其證據能力，亦
    未於本案言詞辯論終結前對證據能力聲明異議，依上開規定
    ，視為當事人同意作為證據，且經本院審酌該等證據作成時
    之情況及證據取得過程等節，認亦適宜作為證據，自得為本
    件裁判基礎之證據資料，而均具證據能力。
二、訊據被告固坦承其曾於上揭時、地，持其所有之砍刀1 把至
    證人乙○○之店裡，並對乙○○稱：若以後再吵到伊，就要
    殺了你等語，然矢口否認有何妨害自由犯行，辯稱：伊沒有
    拿刀抵住乙○○頸部，也沒有用手掐住她的頸部云云。經查
    ：
  (一)上揭事實，業據證人乙○○於本院審理時指證歷歷稱：案發
    當天，被告進入伊店內，伊以為是客人，伊便往外走，被告
    突然就拿刀子出來，對伊說為何吵到他睡午覺，伊緊張便拿
    一根煙要緩和情緒，被告就往伊的臉頰打，說伊抽什麼煙，
    伊轉頭要走，被告就一手掐住伊的脖子，另一手持刀抵住伊
    的後頸部，被告站在伊的背後，讓伊無法走動，他的手勁很
    用力，伊想走開，但是無法掙脫，伊無法呼吸，有叫他放手
    ，被告就跟伊說，如果伊再吵到他，他就要殺死伊，不要以
    為伊是女生，他就不敢殺伊，之後他放手，伊就馬上走到外
    面大馬路上，被告沒有追出來，他在店裡面收刀子，然後伊
    就請人報警，後來警察是叫伊先去驗傷，再去做筆錄等語明
    確（見本院98年7 月23日審判筆錄第6 頁至第10頁），並核
    與其於警詢中所為證述大致相符。而案發後，證人乙○○旋
    於當日15時4 分即前往財團法人屏東基督教醫院就診，經診
    斷結果，其受有頸部及前胸挫擦傷等傷勢乙情，有財團法人
    屏東基督教醫院98年6 月9 日（98）屏基醫急字第9806041
    號函附之證人乙○○就診病歷1 份（見本院卷第25頁至第28
    頁）及財團法人屏東基督教醫院乙診字第e00000000 號診斷
    證明書1 紙（見警卷第10頁）附卷可考；再證人乙○○嗣於
    同日16時許至屏東縣政府警察局屏東分局海豐派出所製作警
    詢筆錄時，經承辦員警對其頸部拍照取證，其頸部仍明顯可
    見有挫傷之紅腫傷痕，此有刑案照片1 張（見警卷第16頁）
    在卷可查。參諸此些證據資料之作成時間皆緊接於本件案發
    時點，且所顯示之內容並與證人乙○○所述其身體遭被告妨
    害自由之部位均相吻合，堪認證人乙○○上開證述應與真實
    相符，而可採信。此外，另有砍刀1 把扣案可稽、屏東分局
    海豐派出所扣押筆錄1 份（見警卷第11頁至第13頁）、扣押
    物品目錄表1 紙（見警卷第14頁）及刑案照片2 張（見警卷
    第16頁）附卷可憑。上揭事實，殆可認定。
  (二)另證人甲○○於本院審理時證稱：案發當日被告有拿一支刀
    子走進店內，被告是針對乙○○，因為伊有白內障視線不清
    ，他們沒有說什麼話，伊有點重聽，他們2 人好像在互打巴
    掌，但伊也沒有聽到打巴掌的聲音，伊只有看到丙○○拿刀
    進伊家，也沒有吵架，當天伊看到被告拿刀進來，伊就不敢
    過去，伊當天沒有仔細看到被告掐住乙○○的脖子，伊看被
    告有拿刀子，就不敢一直看著他，他們2 人在拉扯的過程，
    伊沒有一直注視等語（見本院98年7 月23日審判筆錄第3 頁
    至第6 頁）；其又於警詢中證稱：伊只看見被告打乙○○一
    巴掌，其他的伊沒看見等語（見警卷第8 頁反面）。依證人
    甲○○所述，均未提及被告有對證人乙○○為妨害自由之行
    為，然證人甲○○係20年8 月22日生，此有其警詢筆錄年籍
    資料欄在卷可佐，其於本件案發當時已滿77歲，年紀甚長，
    且又自述有重聽及白內障之症狀，自難期待其能就當日案發
    細節觀察明白，況其亦自承因被告持刀，而於當時不敢注視
    被告，此種反應亦屬人情之常，是證人甲○○當日是否就被
    告與證人乙○○間所發生之衝突過程予以觀察明白，尚有疑
    問，故其所證，並未能回復本件案發時之原貌，憑信性仍有
    疑慮，自無從據此為有利於被告之認定。
  (三)綜上所述，被告前揭所辯，無非為事後卸責之詞，實未可採
    ，本件事證已臻明確，被告妨害自由犯行可以認定，自應依
    法論科。
三、核被告丙○○所為，係犯刑法第302 條第1 項之以非法方法
    剝奪他人行動自由罪。又犯罪事實已否起訴，以起訴書所記
    載之犯罪事實為準，不以所引法條為依據（最高法院93年度
    台上字第3401號判決參照），公訴意旨於起訴書論告欄內固
    漏未就妨害自由罪一併論列，然依其犯罪事實既已記載被告
    以手掐住證人乙○○頸部，並持砍刀抵住乙○○後頸部等節
    ，應認為就此部分已經起訴，且公訴人亦於本院審理時提出
    補充理由書，就被告所犯法條部分，補充其另涉刑法第302
    條之剝奪行動自由罪嫌，本院就此自得加以審理。按刑法第
    302 條第1 項之妨害自由罪，原以強暴、脅迫為構成要件，
    其因而致普通傷害，乃強暴、脅迫當然之結果，除另有傷害
    故意外，仍祇成立該條項之罪，無同法第277 條第1 項之適
    用，最高法院30年上字第3701號判例意旨參照；復按刑法第
    302 條第1 項、第304 條第1 項及第305 條之罪，均係以人
    之自由為其保護之法益。而刑法第302 條第1 項之罪所稱之
    非法方法，已包括強暴、脅迫或恐嚇等一切不法手段在內。
    因之，如以非法方法剝奪他人行動自由行為繼續中，再對被
    害人施加恐嚇，或以恐嚇之手段迫使被害人行無義務之事；
    則其恐嚇之行為，仍屬於非法方法剝奪行動自由之部分行為
    ，應僅論以刑法第302 條第1 項之罪，無另成立同法第304
    條或第305 條之罪之餘地，最高法院89年度台上字第780 號
    判決意旨可資參照。是被告以上揭非法方法，剝奪證人乙○○之行動自由，雖造成證人乙○○受有頸部及前胸挫擦傷之
    傷害，然此應係被告上開強暴手段所生之當然結果，難認被
    告另有傷害之故意，不另構成傷害罪；而被告對於證人乙○○妨害自由行為繼續中，又出言恐嚇致生危害於身體安全，
    其所犯恐嚇危害安全犯行，均為妨害自由犯行之部分行為，
    亦不另論罪，檢察官補充理由書中認被告所犯妨害自由罪與
    恐嚇危害安全罪間具有想像競合之裁判上一罪關係，尚屬誤
    會。爰審酌被告遇事不知理性解決，僅因細故，竟持刀為妨
    害證人乙○○行動自由犯行，且過程中並對之出言恫嚇，使
    證人乙○○飽受驚嚇，其行實有不當，且事後否認犯行，復
    未能與證人乙○○達成和解以得其原諒，犯後態度亦欠佳，
    惟念及其妨害乙○○行動自由之時間尚短暨其智識程度、生
    活狀況等一切情狀，就其所犯量處如主文所示之刑，並諭知
    易科罰金之折算標準，以資懲儆。末就扣案之砍刀1 把，經
    被告自承為其所有，且為其犯本件妨害證人乙○○行動自由
    犯行所用之物，爰依刑法第38 條 第1 項第2 款規定宣告沒
    收。
貳、無罪部分：
一、公訴意旨另以：被告丙○○於上揭時、地，另基於傷害之犯
    意，動手毆打乙○○臉部一巴掌，因認被告另涉犯刑法第27
    7 條第1 項傷害罪嫌。
二、按犯罪事實應依證據認定之，無證據不得認定犯罪事實；又
    不能證明被告犯罪者，應諭知無罪之判決；刑事訴訟法第15
    4 條第2 項、第301 條第1 項分別定有明文。另按刑法所定
    之傷害罪，以有傷害人之意思，並發生傷害之結果者，始能
    成立，若加害者以傷害人之意思，而加暴行，尚未發生傷害
    之結果，除對直系血親尊親屬施強暴，可成立刑法第281 條
    之罪，或法律對暴行另有處罰之規定外，如社會秩序維護法
    第87條規定加暴行於人者處3 日以下拘留或新臺幣1 萬8000
    元以下罰鍰外，要無從成立刑法之傷害罪。又所謂傷害之結
    果，係指人之生理機能或精神狀態，因而有所障礙，或於外
    形有所變異破壞之情形而言。又告訴人之告訴，係以使被告
    受刑事訴追為目的，是其陳述是否與事實相符，仍應調查其
    他證據以資審認；又認定不利於被告之事實，須依積極證據
    ，苟積極證據不足為不利於被告事實之認定，即應為有利於
    被告之認定，更不必有何有利之證據。
三、訊據被告堅詞否認有何出手毆打乙○○一巴掌之行為，辯稱
    ：乙○○拿香菸叼在嘴上，伊出手把香菸打下來等語。經查
    ：證人乙○○於本院審理時證述於本件案發當時遭被告出手
    毆打其一巴掌等語；而證人甲○○於警詢中亦證稱被告曾出
    手打證人乙○○一巴掌，惟其於本院審理時卻稱：案發當時
    ，渠2 人好像互打巴掌，但伊也沒有聽到打巴掌的聲音，伊
    只看到渠2 人在拉扯，伊視力不好看不清楚等語（見本院98
    年7 月23日審判筆錄第3 頁至第4 頁），與其先前於警詢中
    所證已有不同，再證人甲○○如上所述，其所為證述之憑信
    性不足，故其警詢中所為陳述是否可採，仍有疑問；另證人
    乙○○於98年3 月9 日至財團法人屏東基督教醫院急診時，
    經檢查時其臉部並無任何明顯外傷等情，此有前揭病歷資料
    及診斷證明書在卷可按，是就證人乙○○是否受有傷害一節
    ，除告訴人之指述外，並無其它積極證據足佐，從而被告此
    部分行為與傷害罪之構成要件是否相符，自屬有疑，是被告
    上開所辯，尚非不可採信，揆諸前揭說明，應為被告有利之
    認定，是被告此部分犯罪尚屬不能證明，自應為被告此部分
    無罪之諭知。
據上論斷，應依刑事訴訟法第299 條第1 項前段、第301 條第1
項，刑法第302 條第1 項、第41條第1 項前段、第38條第1 項第
2款，刑法施行法第1 條之1 ，判決如主文。
本件經檢察官廖華君到庭執行職務
中    華    民    國    98    年    7     月    31    日
                  刑事第五庭  審判長法  官  石家禎
                                    法  官  陳秀慧
                                    法  官  程士傑
以上正本證明與原本無異。
如不服本判決應於收受判決後10日內向本院提出上訴書狀，並應
敘述具體理由；其未敘述上訴理由者，應於上訴期間屆滿後20日
內向本院補提理由書（均須按他造當事人之人數附繕本）「切勿
逕送上級法院」。
中    華    民    國    98    年    8     月    3     日
                                    書記官  孫秀桃
附錄論罪科刑法條：
刑法第302 條第1 項
私行拘禁或以其他非法方法，剝奪人之行動自由者，處 5 年以下
有期徒刑、拘役或 3 百元以下罰金。


司法院資訊處製作；財團法人民間司法改革基金會備份。
